【裁判字號】    95,訴,357
【裁判日期】    970909
【裁判案由】    拆屋還地等
【裁判全文】
臺灣基隆地方法院民事判決               95年度訴字第357號
原      告  台灣肥料股份有限公司
法定代理人  甲○○
訴訟代理人  蕭嘉甫律師
被      告  癸○○
訴訟代理人  庚○○
被      告  辛○○
            丑○○
            子○○
            壬○○
            己○○○
            乙  ○
            卯○○
            戊○○
上  一  人
訴訟代理人  寅○○
            丁○○
            丙○○
被      告  廖淑女
上列當事人間請求拆屋還地等事件，本院於民國97年 8月26日言
詞辯論終結，判決如下：
    主  文
被告癸○○、辛○○、丑○○、子○○、壬○○、己○○○應將
坐落基隆市○○區○○段二二三地號土地如附圖所示編號Ａ部分
面積二十一平方公尺、Ａ１部分面積一點一平方公尺之地上物拆
除，將土地返還原告，及應給付原告新臺幣壹萬壹仟壹佰捌拾參
元，暨自民國九十五年九月十五日起至清償日止，按週年百分之
五計算之利息，暨自民國九十六年一月一日起至返還上開土地之
日止，按月給付原告新臺幣壹佰柒拾伍元。
被告乙○應將坐落基隆市○○區○○段二二三地號土地如附圖所
示編號Ｂ部分面積十五點七平方公尺、Ｅ部分面積七點三平方公
尺之地上物拆除，將土地返還原告，及應給付原告新臺幣壹萬壹
仟陸佰參拾捌元，暨自民國九十五年九月十五日起至清償日止，
按週年百分之五計算之利息，暨自民國九十六年一月一日起至返
還上開土地之日止，按月給付原告新臺幣壹佰捌拾貳元。
被告卯○○、戊○○應將坐落基隆市○○區○○段二二三地號土
地如附圖所示編號Ｃ部分面積十二點九平方公尺、編號Ｄ部分面
積十九點五平方公尺、編號Ｆ部分面積二十二點七平方公尺之地
上物拆除，將土地返還原告，及應給付原告新臺幣貳萬柒仟捌佰
捌拾壹元，暨自民國九十五年九月十六日起至清償日止，按週年
百分之五計算之利息，暨自民國九十六年一月一日起至返還上開
土地之日止，按月給付原告新臺幣肆佰參拾柒元。
被告廖淑女應將坐落基隆市○○區○○段二二三地號土地如附圖
所示編號Ｊ部分面積十六點二平方公尺之地上物拆除，將土地返
還原告，及應給付原告新臺幣捌仟壹佰玖拾柒元，暨自民國九十
六年六月八日起至清償日止，按週年百分之五計算之利息，暨自
民國九十六年一月一日起至返還上開土地之日止，按月給付原告
新臺幣壹佰貳拾玖元。
原告其餘之訴駁回。
訴訟費用由被告癸○○、辛○○、丑○○、子○○、壬○○、己○○○負擔百分之十九，被告乙○負擔百分之二十，被告卯○○
、戊○○負擔百分之四十七，被告廖淑女負擔百分之十四。
本判決第一項於原告以新臺幣元肆萬壹仟元為被告癸○○、辛○○、丑○○、子○○、壬○○、己○○○供擔保後，得為假執行
；但被告如以新臺幣壹拾貳萬壹仟伍佰伍拾元預供擔保，免為假
執行。
本判決第二項於原告以新臺幣肆萬參仟元為被告乙○供擔保後，
得為假執行；但被告如以新臺幣壹拾貳萬陸仟伍佰元預供擔保，
免為假執行。
本判決第三項於原告以新臺幣壹拾萬貳仟元為被告卯○○、戊○○供擔保後，得為假執行；但被告如以新臺幣參拾萬參仟零伍拾
元預供擔保，免為假執行。
本判決第四項於原告以新臺幣參萬元為被告廖淑女供擔保後，得
為假執行；但被告如以新臺幣捌萬玖仟壹佰元預供擔保，免為假
執行。
原告其餘假執行之聲請駁回。
    事實及理由
壹、程序方面：
一、被告丑○○、子○○、壬○○、己○○○、乙○經合法通知
    ，未於最後言詞辯論期日到場，廖淑女經合法通知，未於言
    詞辯論期日到場，均核無民事訴訟法第 386條各款所列情形
    ，爰依民事訴訟法第385條第1項前段之規定，准原告之聲請
    ，由其一造辯論而為判決。
二、按訴狀送達後，原告不得將原訴變更或追加他訴，但擴張或
    減縮應受判決事項之聲明，或被告於訴之追加無異議而為本
    案之言詞辯論者，不在此限，民事訴訟法第255條第1項第 3
    款、第 2項定有明文。本件原告將起訴聲明請求返還之占用
    土地面積更正如主文第1項至第4項所示，並追加廖淑女為被
    告，合於前開規定，先予敘明。
貳、實體方面：
一、原告起訴主張：坐落基隆市○○區○○段 223地號土地（以
    下簡稱系爭土地）為原告所有，被告等人未經原告之同意，
    擅自分別無權占有並興建地上物使用，其中被告癸○○、辛○○、丑○○、子○○、壬○○、己○○○占用如附圖所示
    A、A1部分（即門牌號碼基隆市○○區○○路69巷20之1號）
    ，被告乙○占用如附圖所示B、E部分（即門牌號碼基隆市○○區○○路69巷22號），被告卯○○、戊○○占用如附圖所
    示 C、D、F部分（即門牌號碼基隆市○○區○○路69巷23、
    24號），被告廖淑女占用如附圖所示 J部分（即門牌號碼基
    隆市○○區○○路97巷36號前方無門牌磚造屋），已侵害原
    告之所有權，為此依民法第 767條規定提起本訴，請求被告
    將如附圖所示 A、A1、B、C、D、E、F、J部分地上物拆除，
    將土地返還原告，及依侵權行為、不當得利之法律關係，請
    求被告給付自90年9月8日起至返還土地之日止，按占有面積
    依申報地價年息 10%計算相當於租金之不當得利，並願供擔
    保聲請宣告假執行。
二、被告部分
  (一)癸○○、辛○○、丑○○、子○○、壬○○、己○○○、乙○、卯○○、戊○○均聲明駁回原告之訴，並抗辯略以：
  (1)被告辛○○：否認房子有占用到系爭土地。
  (2)被告癸○○：如附圖所示 A部分可能有占用到系爭土地，但
    是其他部分沒有占用到系爭土地，當初原告在開挖土地時有
    發生走山的情形，有的土地不見了，才會變成我的房屋占到
    原告土地的情形，且中華路曾經拓寬，如果測量基準點從不
    同地方開始，可能結果就會不同。
  (3)被告乙○、卯○○：被告的房子原本是蓋在自己的土地上，
    如果測量圖上標示的土地是原告所有，那被告的土地就不見
    了。
  (4)被告戊○○：房屋是輾轉多手後買來的，這幾年來所繳的稅
    金都是一樣的，可以證明並沒有翻修房屋，就算有占用到系
    爭土地，那是前手時就有的情況，並非故意占用的，對於原
    告的請求沒有意見，如附圖所示 F部分願意拆除，但是如附
    圖所示C、D部分願意向原告承租或購買，如果要拆除建物請
    原告自己來拆，被告無法負擔拆除費用。
  (二)被告廖淑女經合法通知，未於言詞辯論期日到場，亦未提出
    書狀作何聲明或陳述。
三、本院得心證之理由：
  (一)原告主張系爭土地為其所有，被告癸○○、辛○○、丑○○
    、子○○、壬○○、己○○○占用如附圖所示 A、A1部分（
    即門牌號碼基隆市○○區○○路69巷20之1號）面積共 22.1
    平方公尺，被告乙○占用如附圖所示B、E部分（即門牌號碼
    基隆市○○區○○路69巷22號）面積共23平方公尺，被告卯
    ○○、戊○○占用如附圖所示 C、D、F部分（即門牌號碼基
    隆市○○區○○路69巷23、24號）面積55.1平方公尺，被告
    廖淑女占用如附圖所示 J部分（即門牌號碼基隆市○○區○○路97巷36號前方無門牌磚造屋）面積共16.2平方公尺之事
    實，業據原告提出土地謄本為證，復經本院依職權向基隆市
    稅捐稽徵處查詢基隆市○○路69巷20號、20之1號、22號、2
    3號、24號、36號建物稅籍資料，有基隆市稅捐稽徵處95年1
    0月31日基稅財密字第485號函附房屋稅籍資料查詢回復單在
    卷可參，其中被告癸○○、辛○○、丑○○、子○○、壬○○、己○○○所有20之 1號房屋並無獨立的稅籍，而係登記
    共有20號房屋，應有部分癸○○6分之1、辛○○6分之1、丑
    ○○12分之1、子○○12分之1、壬○○6分之1、己○○○ 6
    分之2，並經本院於96年3月 2日會同基隆市安樂地政事務所
    勘測屬實，有勘驗筆錄及複丈成果圖在卷可憑，堪信原告此
    部分之主張為真實。
  (二)按所有人對於無權占有或侵奪其所有物者，得請求返還之，
    對於妨害其所有權者，得請求除去之，民法第 767條定有明
    文；而以無權占有為原因，請求返還所有物之訴，被告對原
    告就其物有所有權存在之事實無爭執，而僅以非無權占有為
    抗辯者，原告於被告無權占有之事實，無舉證責任。被告應
    就其取得占有係有正當權源之事實證明之。如不能證明，則
    應認原告之請求為有理由，有最高法院92年度台上字第 312
    號判決意旨可資參照。本件如附圖所示 A、A1、B、C、D、E
    、F、J部分地上物分別係被告癸○○、辛○○、丑○○、子
    ○○、壬○○、己○○○、乙○、卯○○、戊○○、廖淑女
    所有，被告復不能證明其占有系爭土地係基於何種正當權源
    ，自屬無權占有。從而，原告本於所有權人之地位，請求被
    告將無權占有坐落系爭土地上如附圖所示A、A1、B、C、D、
    E、F、J 部分地上物拆除，並將該部分土地返還原告，為有
    理由，應予准許。
  (三)次按無法律上之原因而受利益，致他人受損害者，應返還其
    利益，民法第 179條定有明文。又按無權占有他人之土地，
    可能獲得相當於租金之利益，此為通常之觀念（最高法院61
    年台上字第1695號判例參照）。本件被告無權占有原告所有
    系爭土地，無法律上之原因受有使用土地之利益，原告因此
    無法有效利用土地，致受相當於土地租金之損失，自可向被
    告請求相當於租金之不當得利。而城市地方之房屋租金及建
    築房屋之基地租金，依土地法第97條第 1項規定，以不超過
    土地及其建築物申報價額年息10%為限，另土地法第97條第1
    項之所謂年息 10%為限，乃指租金之最高限額而言，要無必
    須照申報價額年息 10%計算之，尚須斟酌基地之位置，工商
    繁榮程度、使用人利用基地之經濟價值、所受利益，彼等關
    係及社會感情等情事，以為決定（最高法院68年台上字第30
    71號判例意旨參照）。查系爭土地89年7月、93年1月之申報
    地價各為每平方公尺 1,360元，有基隆市安樂地政事務所95
    年 9月21日基安地所三字第0950008068號函足憑，本院斟酌
    系爭土地坐落位置雖鄰近光華隧道、復興隧道、中山國小，
    但被告占用部分巷道狹窄，鄰近均為一般之住宅房屋，已建
    造多年，供己居住使用之利益等情，認原告主張以系爭土地
    申報地價年息 10%計算相當於不當得利之租金，核屬過高，
    應以年息7%為適當。從而，原告依據不當得利之法律關係，
    請求被告癸○○、辛○○、丑○○、子○○、壬○○、己○○○、卯○○、戊○○、乙○、廖淑女給付如附表所示之 5
    年期間不當得利金額，及自96年1月1日起至返還占用土地之
    日止，按月給付原告如附表所示之金額，洵屬正當，應予准
    許，逾上開部分之請求，為無理由，應予駁回。另原告依不
    當得利之法律關係請求被告返還相當於租金之利益，既經准
    許，其另以侵權行為之法律關係請求賠償損害，即無再予審
    究的必要，而因不當得利發生之債，同時有多數利得人，應
    按其利得數額負責，並非須負連帶返還責任，是被告癸○○
    、辛○○、丑○○、子○○、壬○○、己○○○與被告卯○○、戊○○返還相當於租金之利益部分，不須負連帶責任，
    附此敘明。
四、原告陳明願供擔保，聲請宣告假執行，經核其勝訴部分，合
    於法律規定，爰分別酌定相當之擔保金額宣告之，並依同法
    第392條第2項規定，依職權宣告被告預供擔保，得免為假執
    。至於原告敗訴部分，其假執行之聲請，即失所附據，應予
    駁回。
五、本件事證已經明確，兩造其餘攻擊防禦方法及未經援用之證
    據，經本院逐一審酌後，認與判決結果不生影響，爰不一一
    論列，附此敘明。
六、結論：本件原告之訴為一部有理由，一部無理由，依民事訴
    訟法第385條第1項前段、第79條、第85第1項但書、第390條
    第2項、第392條第2項，判決如主文。
中    華    民    國    97    年    9     月    9     日
                  民事庭法  官  陳湘琳
以上正本係照原本作成。
如對本判決上訴，須於判決送達後20日內向本院提出上訴狀。
中    華    民    國    97    年    9     月    9     日
                        書記官  張宏賓
附表：
┌────┬─────┬────┬────┬────┬─────┐
│被告姓名│ 門牌號碼 │占地面積│申報地價│請求期間│金額（新臺│
│        │          │（平方公│（元/平 │        │幣，元以下│
│        │          │尺）    │方公尺）│        │四捨五入）│
├────┼─────┼────┼────┼────┼─────┤
│癸○○、│基隆市中正│22.1（附│1,360   │90年9月8│10,520元（│
│辛○○、│區○○路69│圖A、A1 │        │日起至95│計算式:22.│
│丑○○、│巷20之1號 │所示部分│        │年9月7日│1×1,360×│
│子○○、│          │）      │        │止      │7%×5=10,5│
│壬○○、│          │        │        │        │20）      │
│己○○○│          │        │        ├────┼─────┤
│        │          │        │        │95年9月8│663元（計 │
│        │          │        │        │日起至95│算式：22.1│
│        │          │        │        │年12月31│×1,360×7│
│        │          │        │        │日止    │%÷365×11│
│        │          │        │        │        │5=663）   │
│        │          │        │        ├────┼─────┤
│        │          │        │        │自96年1 │每月175元 │
│        │          │        │        │月1日起 │（計算式：│
│        │          │        │        │至返還系│22.1×1,36│
│        │          │        │        │爭土地之│0×7%÷12=│
│        │          │        │        │日止    │175）     │
├────┼─────┼────┼────┼────┼─────┤
│乙○    │基隆市中正│23（附圖│1,360   │90年9月8│10,948元（│
│        │區○○路69│B、E所示│        │日起至95│計算式:23 │
│        │巷22號    │部分）  │        │年9月7日│×1,360×7│
│        │          │        │        │止      │%×5=10,94│
│        │          │        │        │        │8）       │
│        │          │        │        ├────┼─────┤
│        │          │        │        │95年9月8│690元（計 │
│        │          │        │        │日起至95│算式：23×│
│        │          │        │        │年12月31│1,360×7% │
│        │          │        │        │日止    │÷365×115│
│        │          │        │        │        │=690）    │
│        │          │        │        ├────┼─────┤
│        │          │        │        │自96年1 │每月182元 │
│        │          │        │        │月1日起 │（計算式：│
│        │          │        │        │至返還系│23×1,360 │
│        │          │        │        │爭土地之│×7%÷12=1│
│        │          │        │        │日止    │75）      │
├────┼─────┼────┼────┼────┼─────┤
│卯○○、│基隆市中正│55.1（附│1,360   │90年9月8│26,228元（│
│戊○○  │區○○路69│圖C、D、│        │日起至95│計算式55. │
│        │巷23、24號│F所示部 │        │年9月7日│1×1,360×│
│        │          │分）    │        │止      │7%×5=26,2│
│        │          │        │        │        │28）      │
│        │          │        │        ├────┼─────┤
│        │          │        │        │95年9月8│1,653（計 │
│        │          │        │        │日起至95│算式：55.1│
│        │          │        │        │年12月31│×1,360×7│
│        │          │        │        │日止    │%÷365×11│
│        │          │        │        │        │5=1,653） │
│        │          │        │        │        │          │
│        │          │        │        ├────┼─────┤
│        │          │        │        │自96年1 │每月437元 │
│        │          │        │        │月1日起 │（計算式：│
│        │          │        │        │至返還系│55.1 ×1,3│
│        │          │        │        │爭土地之│60×7%÷12│
│        │          │        │        │日止    │=437）    │
├────┼─────┼────┼────┼────┼─────┤
│廖淑女  │基隆市中正│16.2（附│1,360   │90年9月8│7,711元（ │
│        │區○○路97│圖J所示 │        │日起至95│計算式: 16│
│        │巷36號前方│部分）  │        │年9月7日│.2 ×1,360│
│        │無門牌磚造│        │        │止      │×7%×5=7,│
│        │屋        │        │        │        │711）     │
│        │          │        │        │        │          │
│        │          │        │        ├────┼─────┤
│        │          │        │        │95年9月8│486元（計 │
│        │          │        │        │日起至95│算式：16.2│
│        │          │        │        │年12月31│×1,360×7│
│        │          │        │        │日止    │%÷365×11│
│        │          │        │        │        │5=486）   │
│        │          │        │        ├────┼─────┤
│        │          │        │        │自96年1 │每月129元 │
│        │          │        │        │月1日起 │（計算式：│
│        │          │        │        │至返還系│16.2×1,36│
│        │          │        │        │爭土地之│0×7%÷12=│
│        │          │        │        │日止    │129）     │
└────┴─────┴────┴────┴────┴─────┘


司法院資訊處製作；財團法人民間司法改革基金會備份。
